【裁判字號】    97,訴,3492
【裁判日期】    971110
【裁判案由】    續訂租賃契約
【裁判全文】
臺灣臺北地方法院民事判決              97年度訴字第3492號
原      告  乙○○
訴訟代理人  唐行深律師
            逄紹峰律師
被      告  財政部國有財產局臺灣北區辦事處
法定代理人  莊翠雲
訴訟代理人  吳嘉榮律師
複  代理人  黃文祥律師
受告知  人  甲○○
上列當事人間請求續訂租賃契約事件，本院於97年10月15日言詞
辯論終結，判決如下：
    主      文
原告之訴駁回。
訴訟費用由原告負擔。
    事實及理由
壹、程序方面：
一、按行政機關代表國庫處分官產，係私法上契約行為，人民對
    此有所爭執，無論主張租用，抑或主張應由其優先承購，均
    應提起民事訴訟以求解決，不得藉行政爭訟程序請求救濟，
    有最高行政法院58年判字第270 號判例可資參照。又我國關
    於行政訴訟與民事訴訟之審判，依現行法律之規定，係採二
    元訴訟制度，分由不同性質之法院審理，關於因公法關係所
    生之爭議，由行政法院審判，因私法關係所生之爭執，則由
    普通法院審判，行政機關代表國庫出售或出租公有財產，並
    非行使公權力對外發生法律上效果之單方行政行為，即非行
    政處分，而屬私法上契約行為，當事人若對之爭執，自應循
    民事訴訟程序解決，亦有司法院釋字第448 號解釋在案。是
    行政機關代表國庫出售或出租公有財產，係基於準私人之地
    位所為之國庫行為，屬於私法上契約行為，並非行使公權力
    對外發生法律效果之行政處分。
二、本件原告係請求被告將其管理重測前臺北縣烏來鄉○○段10
    58-5、1058-7、1058-10 地號毗鄰門牌號碼臺北縣烏來鄉○
    ○村○○街70號建物側，寬度約60公分、長度約20公尺、面
    積約12平方公尺國有土地，與之續訂租賃契約，依上開說明
    ，為行政機關代表國庫出售或出租公有財產，如與人民發生
    爭執，則屬於民事訴訟範圍，應向普通法院訴請裁判，非屬
    行政爭訟範疇，是本院就本案具有管轄權。
貳、實體方面：
一、原告主張：伊原承租臺北縣烏來鄉○○段1058-5、1058-7、
    1058-10 地號三筆國有土地，承租面積分別為24、10、49平
    方公尺，嗣因烏來區辦理地籍重測，於重測後土地標示變更
    為南勢段313 、315 、319 地號，惟依臺北縣新店地政事務
    所於94年間所為測量及複丈結果，伊所有門牌號碼臺北縣烏
    來鄉○○村○○街68號房屋除使用伊承租前揭國有土地外，
    尚占用被告管理之南勢段312 、318 、320 地號土地，致伊
    所有烏來街68號房屋與鄰戶70號房屋所有權人甲○○併同使
    用318 、320 地號而有爭議，為使伊房屋能有完整土地，爰
    提起本件訴訟等語；並聲明：被告應就其管理坐落重測前臺
    北縣烏來鄉○○段1058-5、1058-7、1058-10 地號毗鄰於門
    牌號碼臺北縣烏來鄉○○村○○街70號建物側，寬度約60公
    分、長度約20公尺、面積約12平方公尺之國有土地，與原告
    續訂租賃契約，地租數額依相關法令定之。
二、被告則以：兩造間雖就原告所有烏來街68號房屋使用基地簽
    訂國有基地租賃契約書，惟原告提起本件訴訟所欲承租系爭
    土地，經伊依相關法規或行使裁量權結果，認為系爭土地並
    非原告所有前開房屋使用之基地，不符合承租要件，而未能
    進入訂約程序，原告以伊否准續訂租約為由，提起本件給付
    之訴，難謂適法等語資為抗辯；並聲明：原告之訴駁回。
三、兩造不爭執之事項：
(一)、原告於92年11月27日與被告簽訂（86）國基租字第22號國有
    基地租賃契約書，承租被告管理臺北縣烏來鄉○○段1058-5
    、1058-7、1058-10 地號三筆國有土地，承租面積分別為24
    、10、49平方公尺，合計83平方公尺，租賃期間自92年6 月
    28日起至100 年12月31日，有基地租賃契約及土地登記簿謄
    本在卷可稽。
(二)、臺北縣新店市地政事務所於94年間就臺北縣烏來地區土地辦
    理地籍重測，原告所承租上開國有土地，依重測結果分別變
    更標示及面積範圍如下：臺北縣烏來鄉○○段1058-5地號土
    地變更標示為南勢段319 地號，面積27.21 平方公尺，烏來
    段1058-7地號土地變更標示為南勢段313 地號，面積11.75
    平方公尺，烏來段1058-10 地號土地變更標示為南勢段315
    地號，面積46.74 平方公尺，以上合計85.7平方公尺。
(三)、被告於94年間與甲○○即門牌號碼臺北縣烏來鄉○○村○○
    街70號房屋所有權人，就臺北縣烏來鄉○○段318 地號面積
    42.21 平方公尺及320 地號面積20.43 平方公尺二筆國有土
    地簽訂（94）國基字第00480 號國有基地租賃契約書。
四、法院得心證之理由：
(一)、按租賃，係契約之一種，必須雙方當事人意思表示一致，始
    得成立。而國有財產其非公用財產類之不動產而合於國有財
    產法第42條第1 項第2 款之規定者，其實際使用人固非不得
    依該條款規定申請租用，惟既未強制國有財產之管理機關必
    須與之成立租賃，是故上訴人就系爭土地，縱合於上開條款
    規定得申請租用之條件，但被上訴人財政部國有財產局仍非
    無斟酌准駁之權，此有最高法院69年臺上第3741號民事裁判
    要旨可資參照。
(二)、縱認原告主張所有系爭房屋占用前揭被告國有土地屬實，惟
    依國有財產法第42條規定：「非公用財產類之不動產，合於
    左列各款規定情形之一者，得予出租……，」該條規定僅係
    「得」予出租，即認符合該要件，是否予以出租，被告仍有
    裁量權，故原告就系爭土地，縱合於上開條款規定得申請租
    用之條件，但被告仍非無斟酌准駁之權，原告向被告租用供
    房屋使用之土地，雖受有經濟上之利益，惟原告提出租用申
    請後，被告既不予准許，原告當無得再為上開請求之餘地，
    故原告本件請求，顯屬無據，應予駁回。
五、因本案事證已臻明確，原告訴訟代理人請求本院向臺北縣新
    店市地政事務所查詢本件土地鑑界及複丈相關事項，顯無必
    要，且其主張陳述及兩造其餘所提之證據，均與本院上開論
    斷無涉或無違，不予贅述，併此敘明。
六、結論：本件原告之訴為無理由，依民事訴訟法第78條，判決
    如主文。
中    華    民    國    97    年    11    月    10    日
                  民事第四庭    法  官  鄧德倩
以上正本係照原本作成
如對本判決上訴，須於判決送達後20日內向本院提出上訴狀
中    華    民    國    97    年    11    月    10    日
                                書記官  林孔華


司法院資訊處製作；財團法人民間司法改革基金會備份。
